【裁判字號】    98,婚,55
【裁判日期】    990401
【裁判案由】    離婚等
【裁判全文】
臺灣臺東地方法院民事判決                98年度婚字第55號
原      告
即反訴被告  甲○○
被      告
即反訴原告  乙○○
訴訟代理人  廖頌熙律師（法律扶助基金會扶助律師）
上列當事人間請求離婚等事件，本院於九十九年三月十八日言詞
辯論終結，判決如下：
    主  文
原告之訴駁回。
本訴訴訟費用由原告負擔。
准反訴原告與反訴被告離婚。
對於兩造所生未成年子女丙○○（○，民國○○年○○月○○
日生，身分證統一編號：Ｚ000000000號）權利義務之
行使或負擔由反訴被告任之。
反訴原告得依附表所示之時間、方式及應注意事項探視兩造所生
未成年子女丙○○。
反訴訴訟費用由反訴被告負擔。
    事實及理由
甲、程序方面：
一、按涉外民事法律適用法並無關於離婚事件國際管轄權之規定
    ，惟綜合民事訴訟法第568條關於離婚事件管轄權之規範意
    旨及原理，應解為我國就離婚事件之國際管轄權，係以當事
    人本國法院管轄為原則，輔以住所地法院管轄權及原因事實
    發生地法院之管轄權（最高法院93年度臺上字第1943號判決
    參照）。次按離婚，專屬夫妻之住所地或夫、妻死亡時住所
    地之法院管轄；但訴之原因事實發生於夫或妻之居所地者，
    得由各該居所地法院管轄，民事訴訟法第568條第1項亦定有
    明文。本件原告為中華民國國民，被告則為越南社會主義共
    和國（以下簡稱越南）人民，及原告為被告之夫，且本件原
    告起訴係以被告離家出走，惡意遺棄原告在繼續狀態中，其
    受有被告不堪同居之虐待及兩造婚姻具有難以維持之重大事
    由為原因事實，而該等訴之原因事實皆發生在兩造之共同住
    所地即臺東縣，有民事起訴狀及戶籍謄本在卷可憑，按諸上
    開說明，我國法院就本件離婚等事件自有國際管轄權，且本
    院有專屬管轄權。
二、次按離婚依起訴時夫之本國法及中華民國法律，均認其事實
    為離婚原因者，得宣告之；但配偶之一方為中華民國國民者
    ，依中華民國法律，涉外民事法律適用法第14條著有規定。
    本件原告為中華民國國民，被告則為越南籍國民，及原告為
    被告之夫等事實，業如前述，是本件訴訟依前開規定，其離
    婚原因之準據法自應適用中華民國法律。
三、再按婚姻無效、確認婚姻成立或不成立、撤銷婚姻、離婚或
    夫妻同居之訴，得合併提起，或於第一審或第二審言詞辯論
    終結前，為訴之變更、追加或提起反訴；非婚姻事件之訴，
    以夫妻財產之分配或分割、返還財物、給付家庭生活費用或
    贍養費或扶養之請求，或由訴之原因、事實所生損害賠償之
    請求為限，得與第一項之訴合併提起，或於第一審或第二審
    言詞辯論終結前，為訴之追加或提起反訴；撤銷婚姻或離婚
    之訴，當事人得於第一審或第二審言詞辯論終結前，附帶請
    求法院於認原告之訴為有理由時，並定對於未成年子女權利
    義務行使負擔之內容及方法，民事訴訟法第572條第1項、第
    3項及第572條之1第1項分別定有明文。本件原告起訴請求判
    決准原告與被告離婚，附帶請求對於兩造所生未成年子女丙
    ○○權利義務之行使或負擔，酌定由原告單獨任之。被告即
    反訴原告於本院審理中（民國98年11月17日）提起反訴，依
    民法第1052條第1項第3款之規定，請求判決准予反訴原告與
    反訴被告離婚，併附帶請求酌定其為兩造所生未成年子女丙
    ○○之親權人，揆諸上開說明，原告之訴及反訴原告之訴，
    均屬合法，合先敘明。
乙、實體方面：
壹、本訴部分：
一、原告主張：兩造於93年12月27日結婚，並育有乙名未成年子
    女丙○○（○，○○年○○月○○日生，身分證統一編號：Ｚ00000
    0000號）。婚後約三個月，被告不時吵鬧要外出工作賺錢，
    經常與原告發生爭執，造成原告之困擾，嗣於98年8月16日
    ，被告未經與原告商議，竟私自離家外出，去向不明，白天
    早早出去，晚上晚晚回來，把家中當做旅社飯店，日復一日
    ，迭經原告勸告，被告依然我行我素，顯係蓄意拋夫棄子，
    毫無家庭責任觀念。又自被告離家後，棄兩造之子丙○○於
    不顧，原告於自營網咖業外，尚需花費心力照顧年幼稚子，
    日積月累，導致原告壓力倍增、心力交瘁，身心俱疲，然被
    告卻無視於衷，多次溝通協調未果，顯見被告已無維繫婚姻
    之意願；再被告生活飲食起居較為懶散，衣服、碗筷累積多
    日不洗，引起蚊蠅滋生及蛆蟲叢生，蜘蛛成群結網，引發陣
    陣惡臭，屢經原告規勸，被告依然故我，置之不理，肇致原
    告家不成家，店不成店，營業環境混亂不堪，顧客亦不時向
    原告反應，使原告收入日漸驟減，精神及體力上均已無法負
    荷，而不堪此同居之虐待。另於被告離家後，原告曾於98年
    8月21日通報入出國及移民署專勤事務第一大隊臺東縣專勤
    隊（以下簡稱移民署臺東縣專勤隊），經該隊派員至原告家
    中訪談了解後，兩造早已形同陌路，異床異夢，分房而居，
    感情不睦，不時發生爭吵，被告既無意且無心維繫婚姻，執
    意賺錢，雙方誠摯互信之感情基礎，已蕩然無存，顯然難期
    修復，雙方共同生活及共同建立和諧美滿之婚姻目的已不能
    達成，而其事由之發生，依一般社會感情，尚難認為應完全
    歸責於原告或被告，應可認定係屬難以維持婚姻之重大事由
    ，爰依民法第1052條第1項第3款、第5款、第2項之規定，請
    求擇一判決准予兩造離婚。再兩造所生未成年子女丙○○有
    語言發展遲緩之現象，須定期返回○○○○醫院臺東分院（
    以下簡稱○○醫院）進行復健及治療，而被告毫無家庭責任
    觀念，自離家後，一心一意祇在賺錢，如何能將稚子託付被
    告照顧及教養；反觀原告身體健康，有正當職業及充分之經
    濟能力，可以提供丙○○安穩無虞之生長環境，又鑒於丙○
    ○之安置、教育及成長健康，原告於每週一至週五親自接送
    丙○○至○○○○托兒所就學，並定期帶丙○○前往○○醫
    院進行復健及治療，與相關醫護人員間已經建立相當程度之
    默契與信賴關係，是為了未成年子女之最佳利益，併附帶請
    求酌定對於兩造所生未成年子女丙○○權利義務之行使或負
    擔由原告任之等語。並聲明：(一)請准原告與被告離婚；(二)對
    於兩造所生未成年子女丙○○權利義務之行使或負擔由原告
    任之。
二、被告則以：原告所述不實，被告剛嫁到臺灣時，因不諳中文
    ，不可能馬上外出工作，係後來為貼補家用，才外出工作，
    至於被告之母親則是等到被告在顧網咖店時，方外出工作掙
    錢，被告並無不負擔家事之情形，實則被告於工作之餘，仍
    持續負擔家事及照顧小孩；又於98年8月間，原告欲將被告
    趕出家門，被告連喝水都必須向原告購買，嗣原告甚至阻止
    被告使用家電，被告自無從再為原告洗衣、煮飯，原告主張
    被告一直不洗碗筷、衣服乙節，容與事實有間，被告並未對
    於原告為不堪同居之虐待，亦無惡意遺棄原告之情事，且兩
    造婚姻產生破綻係可歸責於被告等語資為抗辯。並聲明：原
    告之訴駁回。
貳、反訴部分：
一、反訴原告除援引本訴之答辯以為主張外，並補稱：反訴原告
    自來臺後，本持續負擔家務，嗣因反訴被告收入不穩定，故
    來臺一年後，反訴原告方外出工作（疊荖葉或賣早點），貼
    補家用；反訴被告係退伍軍人，本有酗酒習性，且與家人感
    情不睦，故反訴原告來臺三個月後，即不時遭反訴被告辱罵
    ；96年間，因反訴原告懷孕期間無人照顧，遂電請母親來臺
    照顧，同年4月28日丙○○出生後，雖反訴原告母親之居留
    已經屆期，反訴被告仍要求其留下來照顧小孩，反訴原告才
    外出疊荖葉，迨97年11月間，反訴被告改經營網咖，因反訴
    原告已學會講中文而顧店，改由反訴原告母親外出疊荖葉，
    以貼補家用；嗣於98年8月間，反訴被告既不顧店，又不照
    顧小孩，兩造因而吵架，詎反訴被告竟另僱員工看店，且交
    待員工謂茍反訴原告要喝水，必須自行花錢購買，反訴原告
    只好花錢買水喝，外出工作謀生，而反訴被告明知反訴原告
    在外工作，竟趁機停掉反訴原告之手機，並向移民署臺東縣
    專勤隊謊報反訴原告失蹤；又於同年9月25日，反訴被告變
    本加厲，竟辱罵並毆打反訴原告，反訴原告只得向法院聲請
    保護令，不意在該通常保護令事件審理期間之同年10月24日
    ，反訴被告再次侮辱反訴原告，業經本院核發通常保護令在
    案，惟反訴被告惡人先告狀，竟訴請與反訴原告離婚，目的
    在趕反訴原告回國；迨同年11月間，反訴被告接獲上開通常
    保護令後，更加兇狠，竟將全家衛浴設備上鎖，禁止反訴原
    告使用，反訴原告只能趁外出工作或網咖客人使用空檔，方
    能使用廁所，又反訴被告會阻止反訴原告使用家中電器，例
    如反訴原告洗衣服時，反訴被告會將衣服從洗衣機中拿出丟
    在地上，反訴原告看電視時，反訴被告會把電視搬走，反訴
    原告因不堪反訴被告身體及精神上之虐待，遂報警處理，詎
    反訴被告竟撥打電話至移民署臺東縣專勤隊，要求社工安排
    地方給反訴原告居住，並揚言如若不然而對反訴原告有所不
    利，不要怪反訴被告等語，反訴原告接獲移民署臺東縣專勤
    隊電話警告後，只得緊急搬離家門。綜上，反訴被告對反訴
    原告身心傷害之程度，已對夫妻間互信互愛之感情基礎產生
    不可彌補之破綻，已構成不堪同居虐待之事由，爰依民法第
    1052條第1項第3款之規定，請求判決准予兩造離婚，併請求
    將未成年子女丙○○權利義務之行使或負擔，酌定由反訴原
    告任之等語。並聲明：(一)請准反訴原告與反訴被告離婚；(二)
    對於兩造所生未成年子女丙○○權利義務之行使或負擔由反
    訴原告任之。
二、反訴被告除爰引本訴之主張以為答辯外，並補稱：反訴被告
    可以接受關於離婚部分，但有關未成年子女丙○○權利義務
    之行使或負擔部分，應酌定由反訴被告單獨任之，其完全無
    法接受共同監護等語，資為抗辯。並聲明：反訴原告之訴駁
    回。
、法院之判斷：
一、關於離婚部分：
    按民法第1052條第1項第3款所稱「不堪同居之虐待」，包括
    身體上及精神上不堪同居之虐待。究竟是否已達不堪同居之
    虐待，須以夫妻之一方是否使他方身體上或精神上受有不可
    忍受之痛苦？有無侵害他方之人格尊嚴與人身安全？其夫妻
    間之誠摯基礎已否動搖為斷（最高法院91年度臺上字第1841
    號判決意旨參照）。次按夫妻之一方，以惡意遺棄他方在繼
    續狀態中者，為判決離婚之原因，民法第1052條第1項第5款
    定有明文，且夫妻互負同居義務，亦為同法第1001條明文規
    定，又夫妻之一方於同居之訴判決確定後，仍不履行同居義
    務，在此狀態繼續存在中，而又無不能同居之正當理由者，
    即與民法第1052條第1項第5款所定之離婚要件相當，最高法
    院著有49年台上字第990及1233號判例可參；又夫妻互負同
    居之義務，但有不能同居之正當理由者，不在此限，民法第
    1001條定有明文，是依該條文但書之規定，夫妻如有不能同
    居之正當理由時，不負同居義務，所謂正當理由，民法未加
    以規定，學說上認係指按情形要求同居為不合理或有不堪同
    居或不宜同居之事由而言。再按民法第1052條第2項所稱「
    有前項以外之重大事由，難以維持婚姻者」，乃抽象的、概
    括的離婚事由，係民法親屬編於74年修正時，為因應實際需
    要，參酌各國立法例，導入破綻主義思想所增設。但其事由
    應由夫妻之一方負責者，僅他方得請求離婚，是其所採者為
    消極破綻主義精神，而非積極破綻主義。關於是否為難以維
    持婚姻之重大事由，其判斷標準為婚姻是否已生破綻而無回
    復之希望。而婚姻是否已生破綻而無回復之希望，則應依客
    觀的標準，即難以維持婚姻之事實，是否已達於倘處於同一
    境況，任何人均將喪失維持婚姻意欲之程度而定。至於同條
    但書所規定「難以維持婚姻之重大事由應由夫妻之一方負責
    者，僅他方得請求離婚」，乃因如肯定有責配偶之離婚請求
    ，無異承認恣意離婚，破壞婚姻秩序，且有背於道義，尤其
    違反自己清白（clean hands）之法理，有欠公允，同時亦
    與國民之法感情及倫理觀念不合，因而採消極破綻主義。然
    若夫妻雙方均為有責時，則應衡量比較雙方之有責程度，而
    許責任較輕之一方向應負主要責任之他方請求離婚，以符合
    公平（最高法院94年度臺上字第2059號判決意旨及95年度第
    5次民事庭會議決議參照）。本件原告依據民法第1052條第1
    項第3款、第5款及第2項訴請與被告離婚；反訴原告則依據
    同法第1052條第3款訴請與反訴被告離婚，本院茲依兩造爭
    執之事項論述如下，以審視兩造之主張及舉證是否符合上開
    民法之規定：
  (一)本件兩造均主張其二人於93年12月27日結婚，現婚姻關係仍
    存續中，並育有1名未成年子女丙○○（○，○○年○○月○○日生
    ，身分證統一編號：Ｚ000000000號）等情，業據提出戶籍謄
    本為證，且為兩造所不爭執，堪認兩造就此部分之主張均為
    真實。
  (二)原告主張兩造結婚後約三個月，被告即不時吵鬧要外出工作
    賺錢，經常與原告發生爭執，造成原告之困擾，嗣於98年8
    月16日，被告未經與原告商議，竟私自離家外出，去向不明
    ，白天早早出去，晚上晚晚回來，把家中當作旅社飯店，日
    復一日，迭經原告多次勸告，被告依然我行我素，顯係蓄意
    拋夫棄子，毫無家庭責任觀念等情，並舉移民署臺東縣專勤
    隊98年8月25日訪查紀錄表1份為佐，然均為被告所否認。茲
    查，上揭訪查紀錄表「談話重點」欄第三項載明：「本次訪
    查確實未發現外配乙○○，因無聯絡電話，無法證實林君所
    言」等語，足徵該訪查紀錄表實係依據通報人即原告片面所
    述之內容而加以紀錄，既未經向被告查證，亦未予被告陳述
    意見之機會，自不能徒憑該紙訪查紀錄表所載內容，遽認被
    告即有拋夫棄子、惡意遺棄原告在繼續狀態之情事。況依卷
    附移民署臺東縣專勤隊98年9月29日訪查紀錄表所載：「經
    該僑（即被告）自陳，丈夫（即原告）於八月份因網咖事業
    不順，遷怒該僑及母親，甚至以通報該僑行方不明及檢舉母
    親逾期停留、驅逐母親出門等手段要脅離婚。該僑為擔心母
    親人身安全，於98年8月17日將母親安置於○○○○大飯店
    ，與友人合租一間。該僑白天從事疊荖葉工作，傍晚返家照
    顧兒子，在家丈夫會讓該僑接觸小孩，卻不讓該僑帶兒子外
    出，並表示無未住居留地之事。98年9月24日（應係25日之
    誤）在家中與丈夫發生爭執而被毆打成傷，已至醫院驗傷及
    通報家暴中心，該僑現於友人家中安置」等語，益徵被告自
    98年8月中旬迄同年9月下旬期間，固曾外出打工從事疊荖葉
    之工作，然均有返家居住之事實，迨同年9月25日遭原告辱
    罵及毆打後，始離家與友人在外賃屋而居，是被告嗣未履行
    與原告同居之義務，非無正當理由，難認有惡意遺棄原告在
    繼續狀態之情事。此外，原告並未提出其他具體事證以實其
    說，是原告此部分之主張，自難憑採。
  (三)原告另主張自被告離家後，棄兩造之子丙○○於不顧，原告
    於自營網咖業外，尚需花費心力照顧年幼稚子，日積月累，
    導致原告壓力倍增、心力交瘁，身心俱疲，然被告卻無視於
    衷，多次溝通協調未果，顯見被告已無維繫婚姻之意願；再
    被告生活飲食起居較為懶散，衣服、碗筷累積多日不洗，引
    起蚊蠅滋生及蛆蟲叢生，蜘蛛成群結網，引發陣陣惡臭，屢
    經原告規勸，被告依然故我，置之不理，肇致原告家不成家
    ，店不成店，營業環境混亂不堪，顧客亦不時向原告反應，
    使原告收入日漸驟減，精神及體力上均已無法負荷，而不堪
    此同居之虐待等語，然均為被告所否認。經查，原告前以此
    為由，向本院聲請核發通常保護令，經本院以98年度家護字
    第171號裁定駁回後，原告不服提出抗告，復經本院以98年
    度家護抗字第10號裁定駁回抗告確定，嗣原告仍執前詞，另
    向本院聲請核發通常保護令，再經本院以99年度家護字第13
    號裁定駁回在案等情，業經本院依職權調取上開通常保護令
    事件卷宗核閱無訛，且為兩造所不爭執，堪可認定，而原告
    既未能提出其他具體事證以實其說，猶執陳詞，空言指摘，
    自無可取。從而原告主張其受有被告不堪同居之虐待云云，
    亦無足取。
  (四)又原告主張被告離家後，原告曾向移民署臺東縣專勤隊通報
    ，經該隊派員至原告家中訪談了解後，兩造早已形同陌路，
    異床異夢，分房而居，感情不睦，不時發生爭吵，被告既無
    意且無心維繫婚姻，執意賺錢，雙方誠摯互信之感情基礎，
    已蕩然無存，顯然難期修復，雙方共同生活及共同建立和諧
    美滿之婚姻目的已不能達成，而其事由之發生，依一般社會
    感情，尚難認為應完全歸責於原告或被告，應可認定係屬難
    以維持婚姻之重大事由。然查被告係因遭受原告上揭家庭暴
    力行為，始離家在外租屋而居，已如前述，是被告拒不履行
    與原告同居之義務，非無正當理由，亦難認被告有惡意遺棄
    原告在繼續狀態之情事。準此，縱認兩造間婚姻確有難以繼
    續維持之重大事由，惟原告之可歸責程度顯然並不低於被告
    ，按諸上揭說明，原告此部分之主張，即屬無據。
  (五)反訴原告即被告主張其於98年9月25日遭反訴被告即原告毆
    打及辱罵，經向本院聲請核發通常保護令，詎於該通常保護
    令事件審理期間之同年10月24日，反訴被告竟再次侮辱反訴
    原告，業經本院核發通常保護令在案；迨同年11月間，反訴
    被告接獲上開通常保護令後，更加兇狠，竟將住處之衛浴設
    備上鎖，禁止反訴原告使用，反訴原告只能趁外出工作或網
    咖客人使用空檔，方能使用廁所，反訴原告因不堪反訴被告
    同居之虐待，遂報警處理，詎反訴被告竟撥打電話至移民署
    臺東縣專勤隊，要求社工安排地方給反訴原告居住，並揚言
    如若不然而對反訴原告有所不利，不要怪反訴被告等語，反
    訴原告接獲移民署臺東縣專勤隊電話警告後，只得緊急搬離
    家門等情，業據提出本院98年度家護字第154號民事通常保
    護令影本及臺東縣警察局臺東分局○○派出所受理各類案件
    紀錄表各乙份為憑（參見本院卷第16至18頁）。又反訴被告
    於結婚後，經常以「越南豬」、「腦筋裝大便」等語辱罵反
    訴原告，其於98年9月25日晚上10時許，在兩造位於臺東縣
    臺東市○○路○段○○○號住處，突然又以「越南豬」、「厚臉
    皮」等歧視性字眼辱罵反訴原告，隨即拿出錄音機錄音，並
    恫稱若不離婚，就等著移送回越南，反訴原告因情緒激動，
    乃憤而將錄音機丟至地上，詎反訴被告竟以腳踹反訴原告，
    致反訴原告受有左臀部多處瘀青之傷害，反訴原告遂向本院
    聲請核發通常保護令，然反訴被告於該通常保護令事件審理
    期間，竟又於同年10月24日晚上10時許，在上址住處，當著
    反訴原告面前對狗喝斥「你跟乙○○一樣吵！」等語，以此
    方式侮辱反訴原告，嗣經本院核發98年度家護字第154號民
    事通常保護令，反訴被告不服提出抗告，復經本院以98年度
    家護抗字第9號裁定駁回抗告，已經確定在案，乃反訴被告
    竟於該通常保護令有效期間之同年11月6日晚上7時許，請鎖
    匠至上址住處，將該住處之衛浴設備全部上鎖，使反訴原告
    無法使用廁所，反訴原告旋報警處理，經臺東縣警察局臺東
    分局報告臺灣臺東地方法院檢察署檢察官偵查後，向本院聲
    請簡易判決處刑等情，業經本院依職權調取98年度家護字第
    154號及同年度家護抗字第9號通常保護令事件卷宗查明屬實
    ，並有臺東縣警察局臺東分局○○派出所99年11月13日東警
    刑字第098011006號一般陳報單、臺東縣警察局臺東分局處
    理家庭暴力與兒少保護案件調查紀錄（通報）表、危險評估
    量表、臺東縣警察局臺東分局○○派出所刑案陳報單、調查
    筆錄、臺東縣警察局臺東分局保護令執行紀錄表（執行日期
    ：98年11月8日晚上8時，執行地點：在臺東市○○路○段○○○
    號）、刑案現場測繪圖、刑案現場照片、臺灣臺東地方法院
    檢察署檢察官98年度偵字第2164號聲請簡易判決處刑書及臺
    灣高等法院被告前案紀錄表等件附卷可稽（參見本院卷第73
    至88、105及106頁）。從而，反訴原告主張之上開事實，自
    堪信為真。
  (六)綜上所述，原告主張其受有被告不堪同居之虐待、惡意遺棄
    及兩造婚姻產生破綻係可歸責於被告，並以前揭主張為其論
    據。然經本院審酌原告提出之證據後認為，原告並未就其身
    體上或精神上受有不可忍受之痛苦及被告有遺棄原告之惡意
    舉證以實其說，則原告主張依民法第1052條第1項第3款、第
    5款及第2項規定，請求判決准予兩造離婚，難認有理由，應
    予駁回；又被告婚後對於家庭應盡之責任並無明顯怠惰失職
    之處，而原告對被告縱有所不滿或認為需改進之處，理應敞
    開心胸與被告誠摯溝通，雙方一起努力、成長，以求家庭之
    圓滿、幸福，然原告竟對被告施加肢體及言語暴力，且一再
    興訟，致雙方關係難以轉圜，衡情其婚姻破綻之產生，原告
    顯非歸責程度較輕之一方，是原告依民法第1052條第2項之
    規定訴請離婚，亦屬無據，應予駁回。原告請求離婚既無理
    由，是其附帶請求酌定對於未成年子女親權之行使及負擔部
    分即失所附麗，本院自毋庸加以裁判，惟反訴原告即被告亦
    請求酌定未成年子女之親權人，本院仍應加以審究，此部分
    容後敘明。再婚姻乃一男一女之兩性結合，以組織家庭，共
    同生活為目的，須夫妻雙方互助、互愛、互信、互敬、相互
    包容、扶持，應相互協力保持共同生活之圓滿及幸福，並共
    營家庭及夫妻生活之義務，遇事則應理性溝通、求取共識，
    始能協力完成一段美滿之婚姻與家庭生活，然反訴被告非但
    沾染酗酒惡習，更無視反訴原告之人格尊嚴，多次對反訴原
    告施以肢體即語言暴力，俱如前述，除傷害反訴原告之身心
    安全外，亦妨害婚姻及家庭生活和諧，兩造婚姻因之產生裂
    痕，不難想見；又反訴原告念及夫妻情義，百般容忍，期反
    訴被告能修正自己行為，反訴被告卻不知收斂暴行，竟於上
    揭通常保護令事件審理期間故態復萌，仍對反訴原告有暴力
    情事，嗣復於本院核發上開通常保護令後，將兩造共同住所
    之衛浴設備上鎖，禁止被告入內如廁盥洗，全然無視反訴原
    告之人格尊嚴，反訴被告亦因而為檢察官聲請簡易判決處刑
    在案，則反訴原告長期生活在羞辱、恐懼及不安之中，其身
    體及精神上之痛苦已臻無可再容忍之程度，夫妻間互愛、互
    信之基礎，殆亦因之不斷流失，並造成兩造婚姻裂痕益形擴
    大，誠屬必然。從而反訴原告主張其受有反訴被告前揭不堪
    同居之虐待，依據民法第1052條第1項第3款之規定，訴請判
    決准與反訴被告離婚，洵屬有據，應予准許。
二、關於未成年子女權利義務行使或負擔（即親權）部分：
  (一)按夫妻離婚者，對於未成年子女權利義務之行使或負擔，依
    協議由一方或雙方共同任之；未為協議或協議不成者，法院
    得依夫妻之一方、主管機關、社會福利機構或其他利害關係
    人之請求或依職權酌定之，民法第1055條第1項定有明文；
    又法院為民法第1055條裁判時，應依子女最佳利益，審酌一
    切情狀，參考社工人員之訪視報告，尤應注意左列事項：(一)
    子女之年齡、性別、人數及健康情形；(二)子女之意願及人格
    發展之需要；(三)父母之年齡、職業、品行、健康情形、經濟
    能力及生活狀況；(四)父母保護、教養子女之意願及態度；(五)
    父母子女間或未成年子女與其他共同生活之人間之感情狀況
    ，同法第1055條之1復已明定。
  (二)查兩造婚後育有未成年子女丙○○，業如前述，且兩造於本
    件審理終結前，對於未成年子女丙○○未為協議由一方或雙
    方共同任親權人，本院自得依反訴原告之聲請及依職權酌定
    之。茲經本院函請臺東縣政府社會處對兩造及子女進行訪視
    後，綜合家族系統資料、居住環境、離婚原因及爭取親權動
    機、子女親權決定之積極事由等因素，據覆略以：(1)反訴被
    告現年四十二歲，官拜上尉退伍，身體健康且健碩，目前從
    事電腦資訊業（網咖之規劃、設計與維修），有十家租用之
    店面，租屋居住於戶籍地，平均月收入約新臺幣七萬元，學
    有專精，文書能力佳，有正向之思考，有工作熱忱，事業心
    重，照顧案主之能力無虞。反訴原告係高中畢業，自越南嫁
    來臺灣已逾五年，曾至○○國小上過國語課程，國語講得很
    流利，但漢字認識不多，臺灣社會化程度與臺灣人無異，惟
    近來與同鄉交往密切，自主意識抬頭，爭取自身權益更積極
    ，反訴原告於離家後無經濟支柱，從事疊荖葉之工作維生，
    收入不豐但工作穩定，離家期間曾返家探視反訴被告及兩造
    之子丙○○，但僅短暫相處，又反訴原告曾返回越南探親二
    次，所需旅費全由反訴被告支助；(2)兩造婚後第三年生育子
    女，並由兩造共同照顧撫育，起初均能照顧得無微不至，子
    女身心發展正常，迨至學習語言及走路時，相較其他同齡兒
    童，有發展遲緩現象，經通報早起療育協會做篩選鑑定與治
    療，目前仍按每週一次之頻率，在○○醫院臺東分院接受復
    健及語言治療，均由反訴被告獨自接送子女至○○○○托兒
    所上幼幼班及醫院治療，反訴被告自覺始終在盡心盡力照顧
    子女，讓子女能接受正常之教育與提供適宜之成長環境，惟
    因家庭與事業要兼顧，有時雖感乏力，但不致影響子女權益
    ；(三)有關子女權利義務之行使或負擔方面，反訴被告堅持由
    其單獨任之；反訴原告雖亦爭取子女之監護權，但不排斥共
    同監護並保有探視權；(四)經評估，反訴被告經濟狀況與健康
    情形，均能提供未成年子女之照顧能力與基礎，有強烈意願
    ；反訴原告離家後與同鄉友人共同賃屋而居於臺東市，不願
    告知其處所，僅留下聯繫電話，經聯繫並面談後，反訴原告
    表示雖離家，但不時關懷子女，建請本院依未成年子女最佳
    利益酌定等語，有臺東縣政府92年2月3日府社婦字第099300
    4618號函及同年月22日府社婦字第0993006026號函檢附監護
    案件訪視調查處遇建議表各乙份在卷可按（參見本院卷第97
    至104頁）。
  (三)本院參考上開訪視調查處遇建議，並審酌反訴被告雖曾對於
    反訴原告施加暴行，而經本院核發上揭通常保護令在案，然
    考量反訴被告從未對於所生未成年子女丙○○有何家庭暴力
    行為，亦無疏於保護照顧該未成年子女之情事，暨丙○○現
    年僅二歲餘，正值成長與人格發展學習之重要時刻，亟需家
    人付出心力、時間予以指導，而反訴被告有照顧之意願並為
    該未成年子女目前之主要照顧者，有照顧經驗，且相對於反
    訴原告而言，有較穩定、充分之經濟能力與親友支持系統足
    以照顧該子女；反訴原告則因語言、識字及社會文化等問題
    ，於我國教養子女有其困難，自難僅憑反訴被告前經本院核
    發通常保護令乙節，逕認由其擔任親權人係屬不利於未成年
    子女丙○○。再未成年子女丙○○有語言發展遲緩現象，經
    通報早起療育協會進行篩選鑑定與治療，目前仍按每週一次
    之頻率，在○○醫院接受復健及語言治療，均由反訴被告獨
    自接送至該院治療等情，有○○醫院兒童發展聯合評估中心
    綜合報告書存乙份卷可參（參見本院卷第44至54頁），且為
    反訴原告所不爭執，自堪信屬實。茲衡以反訴被告長期親自
    護送未成年子女至○○醫院接受復健及語言治療，與該子女
    共同面對並承擔復健及治療過程中之點點滴滴，卻絲毫未見
    埋怨，仍甘之如飴，細心呵護，顯見其確已作好獨自承擔保
    護照顧未成年稚子重責之準備，再考量反訴被告與馬偕醫院
    相關醫護人員間，因長期溝通、互動之結果，早已建立相當
    程度之信賴關係與配合默契，不宜驟予改變現狀，否則將更
    不利於未成年子女之復健與治療。綜上所述，爰酌定對於兩
    造所生未成年子女丙○○權利義務之行使或負擔由反訴被告
    單獨任之，並判決如主文第四項所示。
三、關於會面交往部分：
    按夫妻雙方雖已仳離，然為未成年子女身心之健全成長，彌
    補其因父母離婚所招致之不幸，並兼顧未任權利義務行使負
    擔之一方與子女之親子關係，現行民法就未行使負擔權利義
    務之一方與未成年子女之會面交往定有明文。又會面交往乃
    基於親子關係所衍生之自然權利（外國立法例有稱之為訪問
    權者），因其不僅是為父母之權利，更為未成年子女之權利
    ，亦應以子女之最佳利益為考量，同時會面交往之規定，使
    未取得未成年子女權利義務行使或負擔之一方，於離婚後仍
    繼續與其子女接觸連繫，是會面交住之實施為繼續性之事實
    狀態；本院雖判由反訴被告行使負擔未成年子女之權利義務
    ，惟因母子天性，天下皆同，為免未成年子女由反訴被告保
    護教養而將對反訴原告感到陌生，甚至排斥，有剝奪反訴原
    告母愛之虞，兼顧未成年子女人格之正常發展及滿足親子孺
    慕之情，並參考前開訪視報告及兩造與親子間互動關係等，
    認反訴原告與子女間之會面交往權利不宜剝奪，於不影響子
    女之生活作習情形，為確保未成年子女於父母離婚後，能順
    利與母親會面交往，以健全其人格發展之最佳利益，爰依民
    法第1055條第5項規定，依職權酌定反訴原告與未成年子女
    會面交往之期間、方式如主文第五項所示，以維繫其等間之
    親情。至反訴原告請求本院酌定與未成年子女丙○○會面交
    往之時間及方式，因此部分具有非訟性質，其請求之方式僅
    係供本院參考，本院自不受拘束，而得基於丙○○之最佳利
    益酌定如附表所示，附此敘明。
肆、末按，入出國及移民署對於外國人於居留期間內，居留原因
    消失者，廢止其居留許可，並註銷其外僑居留證，但因遭受
    家庭暴力經法院判決離婚，且有在臺灣地區設有戶籍之未成
    年親生子女者，得准予繼續居留，入出國及移民法第31條第
    4項第4款著有明文。本件反訴原告既係因為遭受反訴被告實
    施前揭家庭暴力行為，而經本院依據民法第1052條第1項第3
    款之規定判決准與反訴被告離婚，且其尚有在臺灣地區設有
    戶籍之未成年親生子女丙○○等情，悉如前述，則按諸上開
    規定，反訴原告雖經本院判決離婚，仍得繼續居留臺灣，乃
    屬當然。本件事證已臻明確，兩造其餘之攻擊或防禦方法，
    及未經援用之證據，經本院斟酌後，認為均不足以影響本判
    決之結果，自無逐一詳予論駁之必要，均併此敘明。
丙、訴訟費用負擔之依據：民事訴訟法第78條、第79條。
中    華    民    國    99    年    4     月    1     日
                    家事法庭法  官  康文毅
以上正本係照原本作成。
如對本判決上訴，須於判決送達後20日之不變期間內，向本院提
出上訴狀。
                            書記官  高美枝
中    華    民    國    99    年    4     月    1     日
附表：
反訴原告探視兩造所生未成年子女丙○○之時間、方式及應注意
事項：
一、時間及地點：
  (一)每月第一、三週，週五下午五時起至週六下午五時止，反訴
    原告得前往子女住所或就讀學校（含安親班）或反訴被告指
    定地點，接回子女同住。
  (二)中秋節：反訴原告得自上午八時三十分起接回子女，至同日
    下午四時三十分以前，送回反訴被告住所（或其指定之處所
    ）；清明節、端午節：反訴原告則得於前一日下午八時後，
    接回子女，送回子女時間、接送地點同前。
  (三)暑假期間：於每年七月一日下午五時起至同月三十一日下午
    五時止，反訴原告亦得前往反訴被告住所或就讀學校（含安
    親班）或反訴被告指定地點，接回子女同住。
  (四)農曆春節期間：每年農曆正月初二上午八時起至初四下午八
    時止，反訴原告得前往反訴被告住所（或反訴被告指定地點
    ），接回子女同住。
  (五)子女生日、母親節及反訴原告親朋好友婚喪喜慶日，則由兩
    造於該節日或婚喪喜慶日前一週協議，在不影響子女正常作
    息，應尊重子女意願，並由子女自主決定。反訴被告應儘量
    同意反訴原告於白天與子女會面交往之請求。
二、方法：
  (一)接送未成年子女均由反訴原告（或指定之家庭成員）負責，
    並以子女所在地為之；或得約定至子女就讀學校（或安親班
    ）接回同宿。
  (二)得為見面、通信、通話、致贈禮物、交換照片、拍照等行為
    ，並得依第一項之規定出遊或同宿。
  (三)前述一‧(二)至(五)項接回同住前，反訴原告應於事前二日通知
    反訴被告，無正當理由，反訴被告不得無故拒絕。若經同意
    ，亦得陪同到場（未經對造同意不得留宿）。
  (四)子女地址或聯絡方式（含接送方式），或就讀學校（含安親
    班）如有變更，反訴被告均應隨時通知反訴原告。
三、遵守事項：
  (一)兩造不得有危害子女身心健康之行為，或有責備、威脅，或
    操縱行為。前揭親職時間，若經本院查悉反訴原告利用會面
    照顧同住之際，對子女灌輸雙方矛盾或其他侵害危害子女利
    益之情事，本院對反訴原告將『變更或禁止』繼續會面交往
    ，或減少會面交往之次數。至反訴被告部分，若經本院察覺
    ，反訴被告如有灌輸子女反抗上揭面會交往，或故意不配合
    ，本院得依請求改定子女親權人；或停止反訴被告全部或一
    部權利行使。
  (二)在實施會面交往之日，不得遲延送回子女，致減少對造教育
    之時間。反訴原告於寒、暑假期間與子女之會面探視，不得
    阻礙子女參加校外課輔及學校活動。反訴被告安排子女課外
    輔導或活動，亦應避開前揭反訴原告之探視會面時間。
  (三)兩造不得對子女灌輸反抗對造之觀念。
  (四)如子女於會面交往中患病或遭遇事故，而無法如期交付子女
    時，應即通知對造，若引來對造無法就近照料或處理時，應
    為必要之醫療措施，仍須善盡對子女保護教養之義務。
  (五)兩造不得任意更易探視日期、地點及時間，如有正當理由，
    應於三日前通知對造，且得視雙方時間，於次星期補行面會
    探視；急性病症最遲須於會面時間三十分鐘內通知，並應保
    存就診資料。反訴原告於探視日逾遲二小時未前往探視子女
    ，除經反訴被告或子女同意外，視同放棄當日之探視權，以
    免影響反訴被告及子女之生活安排。
  (六)接回同宿均應尊重子女意願，若在子女年滿十五歲前，有關
    未成年子女權利義務之行使或負擔，無改定之情形，在其滿
    十五歲後，雖未成年，但已有獨立自主之判斷能力，應由子
    女自行決定會面交往之方式。


司法院資訊處製作；財團法人民間司法改革基金會備份。
